臺灣新北地方法院民事判決　　　　　　110年度重訴字第423號
原　　　告　徐智義　
訴訟代理人　王嘉斌律師
複　代理人　王暐凱律師
被　　　告　徐智禮　

上列當事人間請求分割共有物事件，經本院於民國110 年11月3
日言詞辯論終結，判決如下：
    主      文
一、兩造共有如附表所示不動產應予變賣，所得價金依附表所示
    應有部分比例分配。
二、訴訟費用由兩造各負擔二分之一。
    事實及理由
一、原告主張：兩造共有如附表所示之新北市○○區○○段0000
    地號土地（權利範圍：全部，下稱系爭土地），暨其上同段
    1206建號、1207建號、1208建號建物（即門牌號碼新北市○
    ○區○○路0 段00號3 樓、4 樓、5 樓，下稱系爭建物，與
    系爭土地合稱系爭不動產）。現系爭建物均無人居住，而兩
    造現所居住之新北市○○區○○○路0 號及8 之1 號（為三
    合院建築），因座落於新北市塭仔圳重劃區，政府諭令於民
    國110 年12月底搬遷完畢，原告本想搬遷至系爭建物3 樓居
    住，另因系爭建物頂樓女兒牆毀損及原用以遮避風雨之石棉
    瓦屋頂破舊不堪，原告曾邀集被告加以修繕，然被告不同意
    ，從而原告無法搬遷至系爭建物居住，加以系爭建物長年無
    人居住，內部破損不堪，被告均不願意分擔修繕費用，寧願
    讓系爭建物3 、4 、5 樓閒置及任其毀損，為此原告已無法
    再與被告共同持有系爭不動產，而系爭不動產若要平均以實
    體分割而分配者，雙方仍有部分需共有持有，自無法分配得
    宜。為此，原告依民法第824 條第2 項第2 款規定，請求予
    以變價分割，雙方以分配價金之方式而解除共有關係等語。
    並聲明：兩造共有系爭不動產應予變賣，所得價金依附表所
    示應有部分比例分配。
二、被告則以：系爭不動產為兩造共有，共有人應有部分均如附
    表所示，且無不能分割之協議，同意原告所提變價分割方案
    等語。
三、經查，系爭不動產為兩造共有，權利範圍（分別共有）如附
    表所示，有系爭不動產之土地、建物登記第一類謄本各1 份
    （見本院重訴字卷第57頁至第63頁）在卷可稽，堪信為真實
    。又原告起訴後經本院三重簡易庭定於110 年8 月3 日進行
    調解程序，被告未到庭調解，有同日調解程序報到單1 份（
    見本院重司調字卷第63頁）在卷可佐，堪認共有人不能依協
    議決定分割方法。
四、本院得心證之理由：
  ㈠按各共有人，除法令另有規定外，得隨時請求分割共有物。
    但因物之使用目的不能分割或契約訂有不分割之期限者，不
    在此限，民法第823 條第1 項定有明文。原告主張系爭不動
    產為兩造所分別共有，應有部分各如附表所示，而兩造就系
    爭不動產並無因物之使用目的不能分割情事，且就系爭不動
    產亦未以契約訂有不分割之期限，係因共有人間迄今仍無法
    就分割方法達成協議等情，業如前述，參諸前揭說明，原告
    本件請求就共有物即系爭不動產為裁判分割等語，於法即為
    可取，洵屬有據。
  ㈡次按共有物之分割，分割之方法不能協議決定者，法院得因
    任何共有人之請求，命以原物分配於各共有人。原物分配顯
    有困難時，得變賣共有物，以價金分配於各共有人，民法第
    824 條第2 項第1 款本文、第2 款前段分別定有明文。又定
    共有物分割之方法，固可由法院自由裁量，不受共有人主張
    之拘束，但仍應斟酌各共有人之意願、共有物之性質、價格
    、分割前之使用狀態、經濟效用、分得部分之利用價值及全
    體共有人之利益等有關情狀，定一適當公平之方法以為分割
    （最高法院96年度台上字第108 號、98年度台上字第2058號
    判決意旨參照）。經查，系爭不動產屬於公寓第3 、4 、5
    樓層，均僅具單一門戶出入，且需透過1 樓進出建物，登記
    建物面積各106.92平方公尺，目前無人居住使用等情，業據
    兩造供陳在卷（見本院重訴字卷第91頁至第92頁），且有前
    揭系爭不動產之土地及建物登記第一類謄本各1 份附卷可查
    。據此，如系爭不動產採原物分割，兩造可取得之面積顯然
    過小，且恐將有損系爭不動產之完整性，勢必破壞原建物之
    結構，且欠缺各自之獨立門戶出入，亦無獨立之水、電錶，
    造成日後使用上之困難與不便，致無法發揮系爭不動產經濟
    上之利用價值，原物分割之方案顯有困難。另若將系爭不動
    產全部分配予兩造其中一方，則又生有補償金錢問題，而參
    之兩造已因系爭不動產無法達成分割協議而衍生本件訴訟，
    為免再生金錢補償糾紛，亦不應採取此種分割方式。是以，
    系爭不動產若採行變價方式分割，可透過拍賣之公開市場機
    制，使系爭不動產發揮更大之經濟效益，並經由良性公平競
    價之結果，讓各共有人即兩造能按其所有權應有部分比例分
    配合理價金，並得決定是否參與競標或行使優先承買權，以
    兼顧各共有人之利益及其公平性，乃有利於全體共有人。再
    斟酌系爭不動產之型態及使用情形、兩造之利益、全部共有
    人於本院審理時均同意將系爭不動產變價分割並按附表所示
    應有部分比例分配價金等一切情狀後，認系爭不動產之分割
    方法，以變賣共有物後將價金按附表所示應有部分比例分配
    之方式較為適當。
五、綜上所述，兩造確為系爭不動產之共有人，且未訂有不分割
    協議，原告請求分割系爭不動產，自屬合法。從而，原告依
    據民法第823 條第1 項、第824 條第2 項第2 款規定，請求
    分割兩造共有如附表所示系爭不動產，洵屬有據，應予准許
    。至其分割方法則應以變價分割之方式為宜，亦即變賣系爭
    不動產後，所得價金由兩造按附表所示應有部分比例分配之
    。
六、末按分割共有物之訴為形式之形成訴訟，法院不受原告聲明
    分割方案之拘束，故如准予裁判分割，原告之訴即為有理由
    ，並無敗訴之問題。又裁判分割共有物之訴訟為固有必要共
    同訴訟，且兩造均因本件裁判分割而同霑利益，故本院認為
    於裁判分割共有物訴訟，倘法院准予分割，原告之訴為有理
    由時，仍應由兩造比例分擔訴訟費用如主文第2 項所示，較
    符公平原則，附此敘明。
七、訴訟費用負擔之依據：民事訴訟法第80條之1 。
中    華    民    國  110     年    12    月    1     日
                  民事第七庭  法  官    莊哲誠
以上正本係照原本作成。
如對本判決上訴，須於判決送達後20日內向本院提出上訴狀。如
委任律師提起上訴者，應一併繳納上訴審裁判費。
中    華    民    國  110     年    12    月    1     日
                              書記官  尤秋菊
附表：
┌───┬─────────┬─────────┬────┬───┬────┐
│      │    不動產標示    │面積（平方公尺）  │權利範圍│共有人│應有部分│
├───┼─────────┼─────────┼────┼───┼────┤
│建物  │新北市新莊區中泰段│總面積：106.92    │全    部│原告  │2 分之1 │
│      │1206建號（門牌號碼│層次面積：102.03  │        │      │        │
│      │新北市新莊區復興路│陽台：4.89        │        ├───┼────┤
│      │1 段13號3 樓）    │                  │        │被告  │2 分之1 │
│      │                  │                  │        │      │        │
│      ├─────────┼─────────┼────┼───┼────┤
│      │新北市新莊區中泰段│總面積：106.92    │全    部│原告  │2 分之1 │
│      │1207建號（門牌號碼│層次面積：102.03  │        │      │        │
│      │新北市新莊區復興路│陽台：4.89        │        ├───┼────┤
│      │1 段13號4樓）     │                  │        │被告  │2 分之1 │
│      │                  │                  │        │      │        │
│      ├─────────┼─────────┼────┼───┼────┤
│      │新北市新莊區中泰段│總面積：106.92    │全    部│原告  │2 分之1 │
│      │1208建號（門牌號碼│層次面積：102.03  │        │      │        │
│      │新北市新莊區復興路│陽台：4.89        │        ├───┼────┤
│      │1 段13號5樓）     │                  │        │被告  │2 分之1 │
│      │                  │                  │        │      │        │
├───┼─────────┼─────────┼────┼───┼────┤
│土地  │新北市新莊區中泰段│152.65            │全    部│原告  │2 分之1 │
│      │1242地號土地      │                  │        ├───┼────┤
│      │                  │                  │        │被告  │2 分之1 │
└───┴─────────┴─────────┴────┴───┴────┘